【裁判字號】    95,台上,7041
【裁判日期】    951221
【裁判案由】    業務過失致人於死
【裁判全文】
最高法院刑事判決            九十五年度台上字第七０四一號
上  訴  人  臺灣高等法院臺中分院檢察署檢察官
被      告  甲○○
選任辯護人  曾慶崇律師
上列上訴人因被告業務過失致人於死案件，不服臺灣高等法院臺
中分院中華民國九十三年三月二十四日第二審判決（九十二年度
交上訴字第一三七五號，起訴案號：臺灣彰化地方法院檢察署九
十一年度偵字第五００八號），提起上訴，本院判決如下：
    主  文
原判決撤銷，發回臺灣高等法院臺中分院。
    理  由
本件原判決以公訴意旨略稱：被告甲○○係交通部臺灣鐵路管理
局（下稱臺鐵）彰化電務段彰化號誌分駐所技術助理，經該所指
派擔任民國九十一年一月八日上午零時至五時，彰化電務段養護
期間，向站方統籌辦理路線封鎖申請相關事宜，同時擔任穿越軌
道地下電纜徑路施設工程之監工，係從事業務之人；於九十一年
一月七日夜間，因鐵路基隆站起二百二十一公里八十一公尺處穿
越軌道地下電纜徑路施設工程，接受承攬該工程之亞細亞水電工
程有限公司（下稱亞細亞公司）工地領班王添樹申請，於同日晚
間十一時四、五十分許，填具臺鐵路線隔斷、封鎖工作紀錄簿，
向施工地點最近之花壇站值班副站長張添進，提出臺鐵彰化站至
花壇站間東正線路線封鎖施工之申請後，將紀錄簿放在辦公桌上
，而坐在花壇站行車室內等候，原應注意依臺鐵路線隔斷及路線
封鎖須知第二十五條第二款規定，於申請後，由花壇站值班副站
長張添進轉報轄區彰化調度所，發佈行車命令，實施路線封鎖後
，始得施工，且依當時情形，並無不能注意之情事，竟疏未注意
，於申請不久，張添進尚未轉報彰化調度所發布行車命令，而王
添樹前往臺鐵花壇站門口詢問路線封鎖申請結果時，竟未經確認
，即率爾告知王添樹已完成該路線封鎖之申請，致王添樹以無線
電通知亞細亞公司員工於前開地點開始施工，適遇末班第二二五
三次列車（彰化站準點到，晚十分鐘開車），於九十一年一月八
日零時三分三十秒許行經該處，撞及被害人即亞細亞公司員工陳
志明所操作之挖土機，陳志明因此頭部骨折、腦挫傷而當場死亡
，因認被告涉有刑法第二百七十六條第二項之業務過失致死罪嫌
等語；而經審理結果，認被告被訴之上開罪嫌，尚屬不能證明，
因將第一審科刑判決撤銷，改判諭知被告無罪。
惟查：審理事實之法院，對於被告有利及不利之證據，均應一併
加以注意，並綜合全部證據資料，本於經驗及論理法則定其取捨
而為判斷，倘為無罪之判決，亦應詳述其全部證據取捨判斷之理
由，否則即有應於審判期日調查之證據未予調查及判決理由不備
之違法。證人王添樹於警詢及偵審中證稱：「（問：你擔任領班
，在工地是作何工作？）我在現場是作指揮、調度及穿軌的工作
」、「（問：你們這次承包工程，要施工前，是否有接到允許的
通知？是誰的通知？）我要指揮施工前，約在七日二十三時五十
分有接到江姓監工指示，地點在花壇火車站門口當面指示稱都封
鎖好了，可以施工，後我就離開車站到工地現場指揮兩部挖土機
開往發生事故地點，就開始施工」、「（問：你稱當時有接到可
以開始施工的指示，為何還會發生事故？）這個可能就是申請封
鎖的手續辦不確實所致」、「我於七日二十三時五十分在花壇車
站，使用我們公司所有無線電呼叫員工黃樹傑已封鎖完成，機具
準備，在約二十四時許我回到工地現場，就大聲喊稱可以動工了
」、「甲○○九十一年一月七日晚上十一時五十分在花壇火車站
門口當面告訴我，當時只有我們二人，我們工地主任詹前棕、勞
安管理員顏邦俊在距離約一個半身的車上」、「（問：平常下令
施工程序如何？）平常應由鐵路局號誌段監工通知工地主任，再
由工地主任通知我，本件因工地主任詹前棕在忙，他有事，先把
電話抄給甲○○，由甲○○直接通知我，這次因我專程過去車站
遇到他，他告訴我可以施工，這次詹前棕授權我可以決定直接施
工，其他情形與警詢筆錄一樣」、「（問：當晚究竟在何處聽到
被告跟你講鐵路已經封鎖？）是被告在花壇火車站門口告訴我的
，當天晚上十一點五十分左右」、「（問：何時提出申請？）我
不清楚，應該是由監工甲○○向副站長提出申請，我們是聽從監
工的指示」、「（問：你在花壇火車站聽到鐵路已經封鎖後，如
何處置？）我當場拿無線電通知我們現場的工作人員黃樹傑準備
上工。也就是準備機具發動，準備待命，機具我們會放在下一個
預定施工的地點，就在鐵軌的附近。後來我就開著小貨車回基地
。至於詹前棕及另一位顏先生，因為他們的車子被我擋住，所以
我開走之後，他們才開走。後來我就回到工地，回到工地之後，
我就用無線電告訴黃樹傑可以施工了，且我也有用口頭講一次，
因為當時已經距離很近。上工的時間大約是十二點０一分、０二
分的時候上工的。」；而證人詹前棕於第一審及原審亦先後證稱
：「（問：事故當晚何時到達花壇站？作何事？）我有給甲○○
我們領班的電話，說夜間施作都是領班來處理施工事宜的，我們
就離開了，後來出站監工送我們到大門口，顏經理上洗手間，我
在車上等候，當時領班開車至火車站，停在火車站大門口，然後
他們二人對話，說話的內容我不知道，我在車上有看到他們對話
」、「當天我陪同業務經理到車站。後來領班開車過來與監工面
談」、「我是工地主任，是現場負責人，當初進車站的時候，我
就有和被告說我隔天還有事，所以我當時有留領班（指王添樹）
的姓名、電話」、「當天是領班和監工人員（指被告）協調。我
並不在現場」、「當時是請領班代理我的職務」、「我們領班之
前也曾經與被告辦過封鎖，被告如何說不認識領班」、「我去時
帶我們公司一個業務經理去瞭解施工情形，約十點三十五分至四
十分進去，然後進去看到監工，再互相介紹對方，我有看到桌上
寫好的封鎖表，看完封鎖表後，業務經理拿名片大家相互認識，
我跟監工說等一下領班會來找你，要施作時你再跟他講」、「我
當時有看到甲○○和王添樹他們在談話，我當時人在車上隔他們
有六個轎車之遠，我不知道他們談話內容」、「（問：被告甲○
○和王添樹二人之前見過面？）有，辦第二次紀錄有見過，以前
王添樹也是跟被告甲○○接洽封鎖的事，這次是第三次，之前他
們有接洽過」、「我看他拿一本封鎖的文，上面寫今天要封鎖那
邊，我唸給他領班的名字和大哥大，他有寫在封面上面，因為他
們鐵路局的監工每天都不一樣」、「（問：你跟被告甲○○說等
一下再跟王添樹講？）對，在行車室有跟他講，因為他不清楚，
因為他以為都是工地主任在負責」（見第一審卷第二十八頁、第
二十九頁、第一三九頁、第一四０頁、第一四一頁、原審卷第二
一九頁至第二二二頁）；被告於偵查中復不否認於九十一年一月
七日晚間十一時四、五十分許曾在臺鐵花壇火車站前與王添樹會
面，祇是辯稱：「但談話內容我忘記了」（見偵查卷第九頁）。
如王添樹、詹前棕及被告前開供述，俱屬無誤；則詹前棕既將王
添樹之電話號碼告知被告，並要求被告與王添樹聯絡鐵路路線封
鎖事宜，案發前被告又曾與王添樹在臺鐵花壇火車站大門口交談
，而王添樹先前亦曾與被告接洽過封鎖鐵路路線以便施工之事，
若王添樹原即有不待鐵路路線封鎖就悍然施工之意，事發前何庸
親赴花壇火車站接洽此事？亞細亞公司負責施工之員工，於施工
前何以均在事發現場附近等候開始施工之通知？其與被告既無交
情，於上開時、地究為何事與被告交談﹖如其未被告知鐵路路線
業經封鎖，焉有可能置自己及同事生命危險於不顧，而冒然通知
同事進入施工現場？則以證人詹前棕前開證言及上引被告供述，
與證人王添樹前揭證詞，相互印證，可否認定證人王添樹前開證
言，堪以採信，仍待深入調查剖析釐清。又檢察官函請內政部警
政署刑事警察局（下稱刑事警察局）就被告及證人王添樹實施測
謊，其鑑驗之結果，認王添樹於測前會談供稱被告有告知已經辦
好了（完成封鎖申請），經測試結果並無不實反應，而被告於測
前會談否認有告訴王添樹已經完成鐵路封鎖申請，經測試結果，
呈不實反應，有該局九十一年七月十七日刑鑑字第一八七八二五
號測謊鑑驗結果通知書附卷可憑（見相字卷第二一七頁）；被告
雖辯稱：伊罹患憂鬱症足以影響測謊結果之正確性等語，惟經第
一審向刑事警察局函詢，經該局以九十二年十二月十一日刑鑑字
第０九二０二二五五九三號函覆稱：「關於憂鬱症對測謊準確度
之影響，目前仍欠缺相關實證研究，但就測謊原理可以假定深度
憂鬱症患者會因個人情感變得遲鈍，而使得對於謊言偵測的害怕
程度降低，會產生較多無法鑑判的結果，但不致影響準確度」、
「本案受測人甲○○於測前曾提及罹患精神官能憂鬱症（詳如測
謊具結書），測謊人員係在以區域比對法測試技術所得足茲比對
情形下而為測謊結論，於學理上應無影響測謊判定之疑慮」（見
原審卷第一一七至第一一七之四頁）。至於法務部調查局於第一
審囑託該局再次對被告及王添樹實施測謊時，雖以該局九十二年
三月六日調科參字第０九二０００五八０二０號函覆稱：「測謊
是以問卷（控制問題法、混合問題法）詢問受測者，受測者回答
時之生理反應經儀器紀錄後據以研判回答之問題有無說謊。受測
者有無從事某一犯罪行為，面對測謊時已轉化為內在記憶，僅受
測者知悉，當其外在口語回答與內在記憶不一致時，其生理即形
成衝突，而產生刺激情緒波動之反應，此衝突造成之生理反應現
象不因施測者詢問之題序、語氣之變化而消失，僅說謊者有之，
未說謊者無行為之記憶，故其回答無內外在衝突造成之生理反應
，測謊係以曾否從事『具體行為』作為測試標的，而該具體行為
須為有意義之客觀行為，抽象概念如數字、時間、內在意識歷程
、意思表示及主觀感受等有遺忘之可能。本案被告甲○○是否有
告知王添樹『鐵道封鎖完成』之事屬意思表示，非測謊所能辨識
」（見第一審卷第一四九頁）。惟被告曾否告知王添樹已完成鐵
路路線封鎖之申請，除係意思表示外，是否亦含有身體之具體作
為？何以刑事警察局能對被告及王添樹順利完成測謊？法務部調
查局上開函文之依據為何？能否執以否定刑事警察局前揭測謊鑑
驗所得之結論？均待根究明白，原判決未予調查、釐清，僅執法
務部調查局上開覆函，即認刑事警察局前揭測謊鑑驗結論，非可
採為判決之基礎，尚嫌速斷，且有證據調查未盡之違法。檢察官
上訴意旨執以指摘原判決違背法令，非無理由，應認原判決有撤
銷發回更審之原因。
據上論結，應依刑事訴訟法第三百九十七條、第四百零一條，判
決如主文。
中    華    民    國  九十五  年   十二   月  二十一  日
                      最高法院刑事第十二庭
                          審判長法官  林  永  茂
                                法官  洪  文  章
                                法官  蘇  振  堂
                                法官  蕭  仰  歸
                                法官  何  菁  莪
      本件正本證明與原本無異
                                      書  記  官
中    華    民    國  九十五  年   十二   月  二十七  日
                                                      Ｅ


司法院資訊處製作；財團法人民間司法改革基金會備份。
